最高法院刑事判決　　　　　　　　　　　　　　　　九十三年度台上字第三五０號
　　上　訴　人　甲○○
右上訴人因違反著作權法案件，不服台灣高等法院中華民國九十年八月十日第二審判
決（九十年度上訴字第六三八號，起訴案號：台灣新竹地方法院檢察署八十八年度偵
字第六二八０號），提起上訴，本院判決如左：
    主  文
原判決撤銷，發回台灣高等法院。
    理  由
本件原判決認定上訴人甲○○（原名許耀堂）係新竹市○○路三十五號「建宏遊樂器
」商店（即建億玩具行）負責人，意圖營利並基於常業之犯意，明知(1)、「 GAMEBOY
」、「POCKET MONSTER」、「SUPER MARIO」、「 NINTENDO」、「日圖」、「瑪莉跳
躍圖」、「瑪莉醫生圖」等商標圖樣，係日商任天堂股份有限公司（下稱任天堂公司
）向經濟部中央標準局（現改制為智慧財產局）申請註冊取得商標專用權，指定使用
於電視遊樂器程式遊戲光碟片及卡匣等商品，皆於商標專用權期間內，且任天堂公司
所生產之上開商品，在國內市場行銷多年，品質著有信譽，為相關消費大眾所共知之
商品，其中收錄之遊戲軟體係任天堂公司享有著作權之電腦程式著作，非經前揭擁有
著作權公司之同意或授權，不得擅自重製或意圖營利而交付。(2)、「ＰＳ設計圖」遊
戲光碟係日商新力電腦娛樂股份有限公司（下稱新力公司）向經濟部中央標準局申請
註冊取得商標專用權，指定使用於電腦、光碟等商品，皆仍於商標專用權期間內，且
新力公司所生產之上開商品在國內市場行銷多年，品質著有信譽，為相關消費大眾所
共知之商品，其中收錄如原判決附表備註所載之遊戲軟體係新力公司享有著作權之電
腦程式著作，非經前揭擁有著作權公司之同意或授權，不得擅自重製或意圖營利而交
付。(3)、「SEGA」遊戲光碟係日商西雅圖企業股份有限公司（下稱西雅圖公司）向經
濟部中央標準局申請註冊取得商標專用權，指定使用於電腦、磁碟、磁片、光碟片等
商品，皆仍於商標專用權期間內，且西雅圖公司所生產之上開商品，在國內市場行銷
多年，品質著有信譽，為相關消費大眾所共知之商品。(4)、FINAL FANTASY Ⅷ（太空
戰士第八代）遊戲光碟係日商思奎爾股份有限公司（下稱思奎爾公司）享有著作權之
電腦程式著作，非經前揭擁有著作權公司之同意或授權，不得擅自重製或意圖營利而
交付；竟基於販賣仿冒商標商品之概括犯意及以侵害他人著作權為常業之犯意，自民
國八十八年六月一日起，至八十九年一月三十一日止，未經商標專用權人、著作權人
之同意或授權，擅自在上址店內，以如原判決附表所示之遊戲卡匣、光碟每個新台幣
（下同）三十元（進貨價格約二十元）不等之價格連續多次販賣未經前開商標專用權
人同意，在同一商品使用相同商標圖案之仿冒商標商品、或明知係侵害前著作權之物
，意圖營利而交付販賣，出售交付予不特定之人，牟取利益，並以之為常業，侵害上
開公司之商標專用權、著作權。嗣分別於八十八年八月十六日下午一時三十分許、八
十九年一月三十一日下午七時十分許，在該店遭查獲，並扣得上訴人所有如原判決附
表一、二所示之物等情。因而撤銷第一審判決，改判仍論處上訴人以明知為侵害著作
權之物，意圖營利而交付之方法侵害他人之著作權為常業（累犯）罪刑，固非無見。
惟查：(一)、有罪判決書所記載之犯罪事實，為論罪科刑適用法律之基礎，故凡與適用
法令有關之重要事項，必須詳加認定，明確記載，然後於理由內明認定犯罪事實所
憑之證據及理由，始足為適用法令之依據。若事實無記載，而理由加以說明，為理由
失其依據。如事實有記載，理由未予說明，則為理由不備，按諸刑事訴訟法第三百七
十九條第十四款規定，其判決當然為違背法令。原判決認上訴人前開犯行，觸犯行為
時（修正前）著作權法第九十四條、商標法第六十三條及刑法第二百十六條、第二百
十條、第二百二十條等罪，而依想像競合犯論處。然原判決事實欄並無上訴人行使偽
造準私文書事實之認定記載，自不足為適用法令，論以該罪想像競合犯之依據，已有
可議。又原判決事實欄既無行使偽造準私文書之記載，原判決理由三卻謂在遊戲光碟
片上為新力公司授權、西雅公司授權或製造之文字表示，該等影像、符號自屬刑法第
二百二十條第二項所稱之準文書，上訴人據以販賣有該內容之仿冒遊戲光碟片以供行
使，自有行使偽造準私文書之犯行云云，該部分之理由說明亦失依據。(二)、審判期日
之訴訟程序，專以審判筆錄為證，又卷宗內之筆錄及其他文書可為證據者，應向被告
宣讀或告以要旨（九十二年二月六日修正為審判長應向當事人、代理人、辯護人或輔
佐人宣讀或告以要旨），刑事訴訟法第四十七條、第一百六十五條第一項規定甚明。
上開規定列於刑事訴訟法總則編，為事實審所應遵守適用；足見事實審法院，以直接
審理為原則，必需踐行法定調查程序，已顯出於審判庭之證據資料，始得採為判決之
基礎，從而採為判決基礎之證據，是否已踐行上開調查程序，自以審判筆錄之記載為
其準據。原判決理由二之(三)說明採原審法院之勘驗筆錄為認定上訴人有行使偽造準私
文書犯行之論據，然依原審審判筆錄之記載，原審於審判期日，未依前開規定踐行調
查程序，於審判期日將該勘驗筆錄向上訴人提示給予閱覽或宣讀或告以要旨，而給予
辯解之機會，即辯論終結，逕行採該項證據為判決之基礎，不但與直接審理法則有違
，且有應於審判期日調查之證據未予調查之違誤。(三)、原判決認定上訴人有侵害日商
任天堂公司之「GAMEBOY」、「POCKET MONSTER」、「SUPER MARIO」、「NINTENDO」
、「日圖」、「瑪莉跳躍圖」、「瑪莉醫生圖」等商標圖樣及其享有電腦程式著作之
著作權，以及日商思奎爾股份有限公司FINAL FANTASYⅧ（太空戰士第八代）電腦程
式著作之著作權等犯行，而予以論科。然此部分之事實，未經檢察官起訴，有起訴書
在卷可稽，原審併予論科，不但未於判決內明其憑以認定有該部分犯罪事實之論據
，復未說明併予審判之理由，亦有理由不備之可議。(四)、原判決認定上訴人所為係犯
修正前著作權法第九十四條、修正前商標法第六十三條及刑法第二百十六條、第二百
十條、第二百二十條之罪。惟上訴人行為後，商標法已於九十二年五月二十八日修正
公布並自公布日起六個月（即九十二年十一月二十八日）後施行，原該法第六十三條
業經修正為第八十二條；著作權法亦於九十二年七月九日修正公布施行，原著作權法
第九十四條所定犯罪之構成要件及法定刑有部分修正變更，原判決未及為新舊法之比
較適用，亦屬無可維持。又被告亦對第一審判決提起第二審之上訴（見第二審卷第九
頁、第六十六頁），原審僅就檢察官上訴部分判決，漏未就被告上訴部分審判，亦有
未合。上訴意旨指摘原判決不當，尚非全無理由，應認有撤銷發回更審之原因。
據上論結，應依刑事訴訟法第三百九十七條、第四百零一條，判決如主文。
中　　　華　　　民　　　國　　九十三　　年　　　一　　　月　　二十九　　日
                              最高法院刑事第十二庭
                                  審判長法官  陳　正　庸
                                        法官  賴　忠　星
                                        法官  王　居　財
                                        法官  張　清　埤
                                        法官  林　開　任
      右正本證明與原本無異
                                              書  記  官
中　　　華　　　民　　　國　　九十三　　年　　　二　　　月　　　四　　　日
                                                                        Ａ
